【裁判字號】    98,交上易,160
【裁判日期】    980916
【裁判案由】    過失傷害
【裁判全文】
臺灣高等法院刑事判決               98年度交上易字第160號
上  訴  人  臺灣板橋地方法院檢察署檢察官
上  訴  人
即  被  告  乙○○
選任辯護人  黃永琛律師
            董德泰律師
            楊曉邦律師
上列上訴人因被告過失傷害案件，不服臺灣板橋地方法院98年度
交易字第126號，中華民國98年5月14日第一審判決（起訴案號：
臺灣板橋地方法院檢察署98年度偵字第5004號），提起上訴，本
院判決如下：
    主  文
原判決撤銷。
本件公訴不受理。
    理  由
一、公訴意旨略以：被告乙○○於民國96年12月4日14時16分許
    ，駕駛9A-5550號自用小客車，行經臺北縣中和市○○街25
    巷口時，本應注意車前狀況，隨時採取必要之安全措施，而
    依當時情形，適處日間，有自然光線，路面乾燥、無缺陷、
    無障礙物，視距良好，並無不能注意之情事，竟疏未注意，
    而撞擊欲穿越馬路之行人甲○○，造成告訴人甲○○左側顏
    面挫傷併顱骨骨折及腦內出血等傷害，因認被告係犯刑法第
    284條第1項前段之過失傷害罪嫌。
二、按告訴乃論之罪，其告訴應自得為告訴之人知悉犯人之時起
    ，於6個月內為之；告訴乃論之罪，未經告訴或其告訴已逾
    告訴期間者，應諭知不受理之判決；刑事訴訟法第237條第1
    項、第303條第3款分別定有明文。另揆諸最高法院26年8月2
    日會議決議（三）所示「甲女被乙男賣與丙家為娼，甲女當
    時雖知乙男為犯人，但因丙家防閑甚嚴，不得自由告訴，迨
    由丙家逃出已逾刑事訴訟法第216條第1項（舊法）規定6個
    月之告訴期間，應認其在事實上確實無法行使告訴權，其告
    訴期間自得為告訴之時起算。」之法律適用原則，告訴人於
    知悉犯人後，若有事實上無法行使告訴權之情形，所定6個
    月之告訴期間，得寬認自得為告訴之時起算。
三、經查：
（一）檢察官認被告涉犯過失傷害罪嫌，依刑法第287條之規定
      ，刑法第284條第1項之過失傷害罪，屬告訴乃論。從而，
      告訴人之告訴有無逾法定期間而告訴不合法，攸關訴追條
      件是否具備之問題，自有先為審查之必要。
（二）依本件告訴人於原審陳稱：「（問：96年12月4日下午2時
      16分是否在臺北縣中和市○○街25巷口發生車禍？車禍的
      情形如何？）我當時是騎三輪車，我是將車子停在現場圖
      上我標示的位置，停好之後我就下車去7-11買東西，買完
      東西要走回去車上就被被告撞到了。」、「（問：妳被撞
      以後是否清醒？）人越來越暈，一直到3點多才叫警察來
      ，那時候我人都已經暈暈的了。」、「（問：被告是否陪
      你等到警察來？）有，警察叫他寫一寫就叫他走了。」（
      見原審卷第281頁正反面、第283頁正反面），足認告訴人
      於遭被告駕車撞傷後，尚有意識，知悉其所受傷害係由被
      告所為。而告訴人稱其因遭被告撞傷後陷入暈迷，而無法
      提出告訴部分，查告訴人雖因遭因本件車禍受傷後，受有
      左側顏面挫傷併顱骨骨折及腦內出血、後枕部挫傷等傷害
      而陷入昏迷，經於96年12月4日、同年月5日進行緊急手術
      清除血塊後，然於97年1月11日至97年1月13日間即出現有
      效之「語言溝通能力」，爾後逐漸復原及進步，依97年12
      月17日精神科所作之評斷，僅呈現短期記憶缺損等情，有
      臺北市立聯合醫院98年3月17日北市醫仁字第09830073300
      號函暨函附之甲○○病歷資料（見原審卷第17頁至第245
      頁）在卷可稽，另據同院之97年3月11日有關告訴人之住
      院護理評估表所載，告訴人意識欄勾選「清醒」欄項；表
      達方式欄勾選「語言」欄項（見原審卷第207頁），堪認
      告訴人至遲於97年3月11日，即能以言語與人溝通，而有
      表達對被告提出告訴之能力。證人即告訴人之子張志堅雖
      於偵查中陳稱：「我父親大概是97年11月底、12月初時清
      醒，我們是生活在一起，從日常生活就可以看得出來他有
      恢復」等語（見第409號偵查卷第10頁至第11頁），然張
      志堅所稱「清醒」之程度所指為何，無從依該偵查筆錄得
      悉，復衡張志堅與告訴人為父子關係，當有為利於告訴人
      一方陳述之高度可能，不足憑以推翻上開97年3月11日甲
      ○○住院護理評估表所載內容。另告訴人於原審固陳稱：
      「（問：妳何時才想起你是如何被撞的？）我是最近幾個
      月才想起來的，而且我想起過去的事情，大概是在97年11
      月的那時候。」等語（見原審卷第232頁），然張志堅於
      96年12月11日警詢時，即表明要代告訴人向被告提出告訴
      （見第9014號偵查卷第12頁），故張志堅於當時顯已經由
      告訴人之告知，知悉被告即為撞傷告訴人之人，參以前述
      張志堅於偵查中陳稱其均與告訴人生活在一起等情，縱認
      告訴人車禍受傷後，雖一度無法自行想起撞傷告訴人者為
      何人，事後亦能經由與張志堅之語言溝通而憶起撞傷告訴
      人者為被告。據此，本件告訴人至遲於97年3月11日起，
      即能對被告提出告訴，並應自是日起起算法定6個月之告
      訴期間，告訴人卻遲至97年12月22日始具狀至臺灣板橋地
      方法院檢察署對被告提出過失傷害告訴，有其告訴狀及臺
      灣板橋地方法院檢察署收發章日期戳可稽（見第409號偵
      查卷第1頁至第3頁），本件告訴人所提告訴，已逾6個月
      之告訴期間，其告訴顯因逾期而不合法。
（三）另按告訴人之子張志堅雖於本案之偵查期間即97年3月21
      日依檢察官之指定而代行提出告訴（見同上偵卷第38頁偵
      訊筆錄），檢察官並曾據此對被告所涉本件過失傷害罪嫌
      提起公訴（起訴案號：臺灣板橋地方法院檢察署97年度調
      偵字第969號），惟此部分經臺灣板橋地方法院97年度交
      易字第545號以檢察官指定張志堅代行告訴違反刑事訴訟
      法第236條第1項規定，張志堅代行告訴不合法而諭知公訴
      不受理，檢察官不服原判提起上訴，經本院98年度交上易
      字第160號駁回上訴確定在案，有該案判決查詢列印本可
      憑。鑑於本件告訴人於檢察官指定張志堅為代行告訴人之
      當時即有自行提出告訴之能力，業經說明如前。此外，告
      訴人為有配偶之人，配偶楊阿月尚生存，有告訴人全戶戶
      籍資料查詢結果及個人基本資料查詢結果附卷可稽（見臺
      灣板橋地方法院97年度交易字第545號偵查卷第259頁至第
      267頁），故本件確有告訴人之配偶楊阿月得依刑事訴訟
      法第233條第1項規定為獨立之告訴，並無所謂告訴乃論之
      罪，無得為告訴之人或得為告訴之人不能行使告訴權之情
      形，依刑事訴訟法第236條第1項規定反面解釋，尚無由檢
      察官指定代行告訴人之餘地，檢察官指定張志堅為代行告
      訴，自難認為合法，臺灣板橋地方法院97年度交易字第54
      5號、本院98年度交上易字第160號判決之適用法律與判決
      結論均無違誤。遍觀全卷宗，本件復未見告訴人配偶於告
      訴期間內提出告訴之資料，故本案亦欠缺其他有告訴權之
      人之合法告訴，依首開說明，即應諭知公訴不受理判決。
四、綜上所述，原審認定被告對於告訴人受傷之結果發生有所過
    失，因而為被告有罪之判決，固非無見，惟原審疏未就告訴
    人之告訴是否合法及本案是否具備其他合法告訴之訴追條件
    詳為調查，遽信告訴人之說詞，認其自97年11月間，始能提
    出告訴，誤以告訴人提出告訴未逾6個月之法定期間，乃對
    本件為實體判決，其適用法則尚有未洽。被告上訴指摘原判
    決不當，為有理由，應由本院將原判決撤銷，另為公訴不受
    理之諭知。至於檢察官雖援引告訴人請求上訴狀所載內容，
    主張告訴人目前仍因高階神經功能障礙，有記憶力減退、定
    向感缺損等傷害，符合刑法第10條第4項第6款其他於身體或
    健康，有重大不治或難治之重傷定義，應對被告改論以刑法
    第284條第1項後段過失致重傷罪等事由，據以提起上訴。然
    刑法第284條第1項後段過失致重傷罪，依同法第287條之規
    定，仍屬告訴乃論之罪，本件既應依法為公訴不受理之判決
    ，對於檢察官上訴指摘之實體事項，無從再為審究，核其上
    訴為無理由，併予敘明。
據上論斷，應依刑事訴訟法第369條第1項前段、第364條、第303
條第3款，判決如主文。
本案經檢察官劉異海到庭執行職務。
中    華    民    國    98    年    9     月    16    日
                  刑事第十三庭  審判長法  官   曾德水
                                      法  官   林婷立
                                      法  官   陳恆寬
以上正本證明與原本無異。
不得上訴。
                                      書記官   黃家麟
中    華    民    國    98    年    9     月    21    日


司法院資訊處製作；財團法人民間司法改革基金會備份。
